臺灣高等法院臺中分院民事判決　94年度上字第293號
上　訴　人
即追加被告　乙○○
上　訴　人　甲○○
上　訴　人　戊○○
上　訴　人　丁○○
前列四人共同
訴訟代理人　蕭隆泉律師
被　上訴人
即追加原告　行政院農業委員會林務局東勢林區管理處
法定代理人　丙○○
訴訟代理人　袁烈輝律師
上列上訴人因與行政院農業委員會林務局東勢林區管理處間返還
土地等事件，對於中華民國94年6月29日台灣南投地方法院92年
重訴字121號所為判決提起上訴，本院於94年12月6日言詞辯論終
結，判決如下：
　　主　　文
上訴駁回（原判決關於：(一)、命上訴人丁○○應將坐落南投縣仁
愛鄉大甲溪事業區第七十六林班如附圖所示假十三地號土地內編
號ｂ部分面積○．○○五二公頃倉庫、編號ｇ部分面積○．○○
○八公頃水塔拆除，並將土地返還被上訴人部分。(二)、命上訴人
乙○○自民國九十二年十二月十日起至交還坐落南投縣仁愛鄉大
甲溪事業區第七十六林班如附圖所示假十三地號土地日止，按年
給付被上訴人之金額超過每年應給付金額新臺幣壹萬參仟參佰肆
拾壹元部分。(三)、命上訴人戊○○應將坐落南投縣仁愛鄉大甲溪
事業區第七十六林班如附圖所示假十五地號土地內編號ｋ部分面
積○．○三九七公頃道路除去，並將土地返還被上訴人等部份已
經撤回起訴）。
追加被告乙○○應將坐落南投縣仁愛鄉大甲溪事業區第七十六林
班如附圖所示假十三地號土地內編號ｂ部分面積○．○○五二公
頃倉庫、編號ｇ部分面積○．○○○八公頃水塔拆除，並將土地
返還追加原告。
第二審訴訟費用由上訴人負擔四分之三，餘由被上訴人負擔。
　　事實及理由
一、被上訴人主張：坐落南投縣仁愛鄉大甲溪事業區第七十六林
    班如附圖所示假十三地號編號Ａ部分面積0.8530公頃及編號
    Ｂ部分面積2.6927公頃土地（下稱系爭土地）為國有土地，
    由被上訴人負責管理，被上訴人於59年間10月間將系爭土地
    出租予上訴人乙○○造林並訂有系爭租約書，約定租期自59
    年10月1日起至68年9月30日止，租期屆滿後，上訴人乙○○
    仍繼續佔用系爭土地，依民法第451條規定，視為以不定期
    限繼續契約，被上訴人依法得隨時終止租約，被上訴人於88
    年1月7日以梨山郵局第263號存證信函向上訴人乙○○表示
    終止租約，是被上訴人與上訴人乙○○間之租約已經終止。
    乃上訴人仍繼續占有系爭土地，並在系爭土地蓋有如附圖二
    編號ａ面積0.0067公頃之倉庫、編號ｂ面積0.0052公頃之倉
    庫、編號g面積0.0008公頃之水塔。上訴人丁○○未經被上
    訴人同意在如附圖二假十三號土地上蓋有編號ｃ面積0.0095
    公頃之倉庫、編號h面積0.0008公頃之水塔，上訴人乙○○
    、丁○○均屬無權占有系爭土地。又上訴人戊○○未經被上
    訴人同意在坐落如附圖一所示土地內蓋有編號ｄ面積0.0038
    公頃之倉庫、編號ｅ面積0.0080公頃之倉庫，上訴人甲○○
    未經被上訴人同意在如附圖一所示假十五地號內蓋有編號ｆ
    部分面積0.0121公頃之倉庫及編號ｉ部分面積0.0008公頃之
    水塔，亦屬無權占有，爰依民法第455條及第767條規定請求
    上訴人乙○○返還系爭土地，其餘上訴人拆除上開占有之倉
    庫、水塔並返回土地。再者上訴人乙○○於被上訴人終止租
    約後仍繼續使用系爭土地，應受有無權占有相當於租金之利
    益，爰本於不當得利之法律關係，請求上訴人乙○○自92年
    12月10日起至交還土地日止，按年給付被上訴人13,341元（
    被上訴人於原審請求上訴人乙○○按年給付之金額為20,011
    元，嗣於本院已減縮請求之金額，就原審請求金額超過13,3
    41元部份，視為撤回起訴，另被上訴人於原審請求上訴人戊
    ○○應將坐落南投縣仁愛鄉大甲溪事業區第七十六林班如附
    圖所示假十五地號土地內編號ｋ部分面積0.0397公頃道路除
    去，並將土地返還被上訴人，已撤回起訴，又被上訴人於原
    審請求上訴人丁○○應將坐落南投縣仁愛鄉大甲溪事業區第
    七十六林班如附圖所示假十三地號土地內編號ｂ部分面積○
    ．○○五二公頃倉庫、編號ｇ部分面積○．○○○八公頃水
    塔拆除，並將土地返還被上訴人部分，於本院更正陳述謂該
    兩部份為乙○○所有，變更聲明請求乙○○拆除返還，經本
    院准許其變更及追加，則原訴應視為撤回起訴，新訴視為追
    加之訴，另原審審判決朱又復及被上訴人敗訴部份，朱又復
    及被上訴人均未據聲明不服）。
二、上訴人則以被上訴人與乙○○之租約有約定出租人終止租約
    之條款，被上訴人並無上開約定條款情形，不得隨意終止租
    約。又依臺灣省國有林地事業區出租造林地管理辦理第3條
    第2項規定上訴人所造果樹林木於租賃關係終止時，被上訴
    人應予補償。被上訴人並未予補償，爰為同時履行抗辯。此
    外上訴人丁○○另以伊僅占用如附圖所示假十三地號土地內
    編號ｃ部分倉庫、編號ｈ部分水塔拆。b倉庫及g水塔並非伊
    興建所有，而係乙○○興建所有。乙○○另以伊所承租之假
    十三號土地經九二一地震後，有三分之一已荒廢，並非全部
    占用，並無原判決所載之得利情形等語作為抗辯。聲明求為
    判決：(一)原判決不利於上訴人部分廢棄。(二)前項廢棄部分，
    被上訴人在第一審之訴駁回。(三)第一審廢棄部分及第二審訴
    訟費用均由被上訴人負擔。(四)如受不利益之判決時，願供擔
    保，請准宣告免為假執行。
三、按「訴狀繕本送達後，原告固不得將原訴變更或追加他訴，
    但請求之基礎事實同一者，不在此限，民事訴訟法第255條
    第1項第2款定有明文。本件行政院農業委員會林務局東勢林
    區管理處於原審請求丁○○應將坐落南投縣仁愛鄉大甲溪事
    業區第七十六林班如附圖所示假十三地號土地內編號ｂ部分
    面積0.0052公頃倉庫、編號ｇ部分面積0.0008公頃水塔拆除
    ，並將土地返還行政院農業委員會林務局東勢林區管理處，
    嗣於本院追加聲明請求上訴人乙○○就上開二部份拆除還返
    ，核其基礎事實同一，應予准許。
四、被上訴人主張坐落南投縣仁愛鄉大甲溪事業區第七十六林班
    如附圖所示假十三地號編號Ａ部分面積0.8530公頃及編號Ｂ
    部分面積2.6927公頃土地（下稱系爭土地）為國有土地，由
    被上訴人負責管理，被上訴人於59年間10月間將系爭土地出
    租予上訴人乙○○造林並訂有系爭租約書，約定租期自59
    年10月1日起至68年9月30日止，租期屆滿後，上訴人乙○○
    仍繼續佔用系爭土地，成為不定期租賃，乙○○並在系爭土
    地蓋有如附圖二編號ａ面積0. 0067公頃之倉庫、編號ｂ面
    積0.0052公頃之倉庫、編號g面積0.0008公頃之水塔，丁○
    ○未經被上訴人同意在如附圖二蓋有編號ｃ面積0.0095公頃
    之倉庫、編號h面積0.0008公頃之水塔，上訴人戊○○未經
    被上訴人同意在如附圖一所示土地內蓋有編號ｄ面積0.0038
    公頃之倉庫、編號ｅ面積0.0080公頃之倉庫，上訴人甲○○
    未經被上訴人同意在如附圖一所示假十五地號內蓋有編號ｆ
    部分面積0.0121公頃之倉庫及編號ｉ部分面積0.0008公頃之
    水塔等事實，已據被上訴人於原審提出現場照片為證，並經
    原審法院至現場勘驗明確，及囑託南投縣埔里地政事務所派
    員實施測量，此有勘驗筆錄及土地複丈成果圖在卷可稽，且
    為為上訴人等所不爭執，自堪信為真實。
五、按租賃未定期限者，各當事人得隨時終止契約。民法第450
    條第2項定有明文。本件被上訴人與上訴人乙○○間之林地
    租賃契約，既屬不定期租賃，有如前述，被上訴人主張其得
    隨時終止租約，核屬有據。雖上訴人等以被上訴人與乙○○
    之租約有約定出租人終止租約之條款，被上訴人並無上開約
    定條款情形，不得隨意終止租云云，然查系爭租約書約定條
    款第8條記載：「承租人如有左列情形之一者，終止契約收
    回林地，並將其地上物收歸國有。」等語，乃係約定出租人
    有該條所定之情形有終止租賃之權，並未約定排除民法第
    450條第2項規定之適用，是上訴人等上開抗辯並不可採。查
    被上訴人已於88年1月7日以梨山郵局第263號存證信函向上
    訴人乙○○表示終止租約，該存證信函已分別於同年月12日
    及9日送達被告乙○○，復以本件民事起訴狀繕本之送達為
    終止租約之意思表示，並請求返還土地，該起訴狀繕本已於
    92 年12月9日送達上訴人乙○○，此有送達證書在卷可稽，
    應認民法第450條第3項所定程序業經補正，於本件民事起訴
    狀繕本送達上訴人乙○○之際，被上訴人與上訴人乙○○就
    如附圖所示Ａ、Ｂ部分土地之租賃關係，應已然終止。
六、按承租人於租賃關係終止後，應返還租賃物，民法第455條
    前段定有明文。本件被上訴人既已終止其與上訴人乙○○就
    如附圖所示編號Ａ、Ｂ部分土地之租賃關係，被上訴人據以
    請求上訴人乙○○應將上開租用之林地返還被上訴人核屬有
    據，應予准許。復按所有人對於無權占有或侵奪其所有物者
    ，得請求返還之。對於妨害其所有權者，得請求除去之。有
    妨害其所有權之虞者，得請求防止之，民法第767條定有明
    文。本件上訴人乙○○在系爭土地蓋有如附圖二編號ａ面積
    0.0067公頃之倉庫、編號ｂ面積0.0052公頃之倉庫、編號g
    面積0.0008公頃之水塔，其原租賃關既已終止有如述，則已
    無占有之正當權源，另上訴人丁○○未經被上訴人同意在如
    附圖二所示土地蓋有編號ｃ面積0.0095公頃之倉庫、編號h
    面積0.0008公頃之水塔，上訴人戊○○未經被上訴人同意在
    如附圖一所示土地內蓋有編號ｄ面積0.0038公頃之倉庫、編
    號ｅ面積0.0080公頃之倉庫，上訴人甲○○未經被上訴人同
    意在如附圖一所示假十五地號內蓋有編號ｆ部分面積0.0121
    公頃之倉庫及編號ｉ部分面積0.0008公頃之水塔等事實，有
    如前述，且渠等又未能舉證有占有之正當權源，則被上訴人
    請求渠等應將如附圖所示之倉庫、水塔拆除，將土地返還被
    上訴人亦屬有據。雖上訴人等以上訴人所造果樹林木於租賃
    關係終止時，被上訴人應予補償，上訴人依民法第264條規
    定主張同時履行抗辯，請命被上訴人對上訴人所造果樹林木
    、倉庫及單軌車道給予補償之附條件判決云云。惟因契約互
    負債務者，於他方當事人未為對待給付前，得拒絕自己之給
    付，民法第264條第1項前段固然定有明文。然所謂同時履行
    之抗辯，乃係基於雙務契約而發生，倘雙方之債務，非本於
    同一之雙務契約而發生，縱令雙方債務在事實上有密切之關
    係，或雙方之債務雖因同一之雙務契約而發生，然其一方之
    給付，與他方之給付，並非立於互為對待給付之關係者，均
    不能發生同時履行之抗辯（最高法院59年度台上字第850號
    判例參照）。而上訴人乙○○所辯被上訴人應予補償，與上
    訴人乙○○所負返還租賃物義務，並非立於互為對待給付之
    關係，且上訴人戊○○、甲○○及丁○○與被上訴人並無任
    何契約關係，則上訴人主張同時履行抗辯，於法不合，上訴
    人請求命被上訴人對上訴人給予補償之附條件判決，不應准
    許，亦無所據，自不可採。從而被上訴人上開請求即應予准
    許。
七、次按無法律上之原因而受利益，致他人受損害者，應返還其
    利益，雖有法律上之原因，而其後已不存在者，亦同，民法
    第179條定有明文。又無權占有他人土地，可能獲得相當於
    租金之利益，係屬社會通常之觀念（最高法院61年度台上字
    第1695號判例參照）。被上訴人主張其與上訴人乙○○就如
    附圖所示Ａ、Ｂ部分土地之租賃關係，已然終止，而上訴人
    乙○○仍繼續占有使用，一部份為自己使用，一部份則轉租
    他人謀利，自受有不當得利，就此上訴人乙○○並不爭執，
    惟抗辯如附圖二之土地，可分為三部份，一部分為伊自己仍
    在使用，一部份為轉租他人使用，一部份為荒廢，荒廢部份
    伊並未得利，並請求至現場測量以釐清伊實際獲利之面積，
    經查惟依乙○○之主張假十三號土地經九二一地震後荒廢土
    地未達該土地面積之三分一，兩造於本院協議計算被上訴人
    請求不當得返還請求全僅以十三號體地之三分之二計算，其
    餘三分之一部份不計算入。是兩造就此部分已達成簡化爭點
    協議，並同意計算不當得利之租金以假13號土地面積其中2/
    3面積作為乙○○應給付不當得利相當於租金關於面積之計
    算基準，自無再行測量之必要。又城市地方基地租賃之租金
    ，依土地法第105條準用同法第97條第1項規定，以不超過土
    地申報總價額年息10%為限；所謂土地總價額，依土地法施
    行法第25條規定，土地價額，依法定地價，而法定地價，依
    土地法第148條規定，係土地所有人依該法規定所申報之地
    價，此有關基地租賃計收租金之上限規定，於請求返還相當
    於租金利益之事件，自應據為計算利益之標準。審酌如附圖
    所示Ａ、Ｂ部分土地之鄰近土地即坐落南投縣仁愛鄉○○段
    92地號土地，於89年間申報地價為每平方公尺10元，此有土
    地謄本在卷可稽，比照上開鄰地申報地價年息10 %計算，被
    上訴人乙○○就如附圖所示Ａ部分面積0.8530公頃及編號Ｂ
    部分面積2.6927公頃土地，每年所受相當於租金之利益計應
    為23,658元（計算式：[8530+2692 7]×2/3×10×10%=23,6
    58），被上訴人請求上訴人乙○○自起訴狀繕本送達翌日（
    即92年12月10日）起至交還土地日止，按年返還相當於租金
    之利益於本院已減縮為每年13,341元（見本院卷第67頁），
    既在此一範圍內，仍應准許。被上訴人於原審逾此一範圍之
    請求，應認被上訴人已於本院撤回，訴已不存在，無庸判決
    。
八、綜上所述，被上訴人本於民法第455條規定追加請求上訴人
    乙○○拆除上述倉庫、水塔，返還系爭土地，本於民法第
    767條規定請求上訴人乙○○拆除如附圖二編號ａ面積0.006
    7公頃之倉庫，請求上訴人丁○○拆除如附圖二所示土地編
    號ｃ面積0.0095公頃之倉庫、編號ｈ面積0.0008公頃之水塔
    ，請求上訴人戊○○拆除如附圖一所示土地編號ｄ面積0.00
    38公頃之倉庫、編號ｅ面積0.0080公頃之倉庫，請求上訴人
    甲○○拆除如附圖一所示假十五地號編號ｆ部分面積0.0121
    公頃之倉庫及編號ｉ部分面積0.0008公頃之水塔並返回土地
    。本於不當得利之法律關係，請求上訴人乙○○自92年12月
    10日起至交還土地日止，按年給付被上訴人13,341元，並加
    給遲延利息，均有理由，應予准許。原審為上訴人敗訴之判
    決，並為假執行之宣告，核無違誤，上訴意旨，就此部分，
    仍執陳詞，指摘原判決不當，求予廢棄改判，為無理由，應
    駁回其上訴。另被上訴人已於本院追加本於所有物返還請求
    權法律關係，請求乙○○應將坐落南投縣仁愛鄉大甲溪事業
    區第七十六林班如附圖所示假十三地號土地內編號ｂ部分面
    積○．○○五二公頃倉庫、編號ｇ部分面積○．○○○八公
    頃水塔拆除，並將土地返還追加原告，為有理由，應予准許
    。
九、上訴人等上訴意旨雖以原審囑託地政事務所測量時，未通知
    伊等到現場，所為測量之位置及乙○○、丁○○有實際占有
    使用之面積有誤，請求再為測量，惟查上訴人等所占用作為
    倉庫、水塔之位置為固定之位置及固定之面積，且已經本院
    釐清乙○○、丁○○所占用之倉庫、水塔之處所，自無再測
    量之必要，又乙○○所承租之假13號土地，應返還該租賃物
    ，不論其現實際占用為多少，仍應將全部租賃物為返還，故
    亦無再為測量其實際占用之面積，另關於計算乙○○所獲不
    當得利之數額，固與其實際自己占用及轉租予他人之面積有
    關，荒廢而未使用之土地不得為不計算之基準，惟兩造對於
    計算相當地租之土地面積基準，既已經訴訟上為協議簡化爭
    點，已可為計算，亦無再為測量之必要，其餘二造其餘攻擊
    防禦方法，經審酌後，核與判決結果不生影響，爰不一一贅
    述，併此敘明。
據上論結，本件上訴為無理由，追加原告之訴為有理由，爰依民
事訴訟法第450條、第449條第1項、第81第2項，判決如主文。
中　　華　　民　　國　　94　　年　　12　　月　　20　　日
　　                  民事第三庭審判長法　官  陳照德
                                      法　官  曾謀貴
                                      法　官  蔡王金全
以上正本係照原本作成。
上訴金額如未逾150萬元，不得上訴。
如對本判決上訴，須於收受判決送達後二十日內向本院提出上訴
書狀，其未表明上訴理由者，應於提出上訴後二十日內向本院提
出上訴理由書 (須按他造人數附具繕本)。
上訴時應提出委任律師為訴訟代理人之委任狀。具有民事訴訟法
第四百六十六條之一第一項但書或第二項之情形為訴訟代理人者
，另應附具律師及格證書及釋明委任人與受任人有該條項所定關
係之釋明文書影本。
                                      書記官　許麗花
中　　華　　民　　國　　94　　年　　12　　月　　21　　日
                                                      Ｈ
